臺灣宜蘭地方法院刑事判決　　　　　　　　　　　　　　九十年度易字第六五六號
　　公　訴　人　臺灣宜蘭地方法院檢察署檢察官
　　被　　　告　乙○○
　　選任辯護人　陳為祥
右列被告因強制罪案件，經檢察官提起公訴（九十年度偵字第二八八四號），本院判
決如左：
    主  文
乙○○無罪。
    理  由
一、公訴意旨略以：被告乙○○為丙○○之妻。緣戊○○向甲○○表示其取得「青子
    油燃燒器之供氣設備」新型專利及專屬進口權利，雙方即訂立該權利轉讓契約，
    並由甲○○簽發以宜蘭縣羅東鎮農會為付款人，面額新台幣（下同）各二十五萬
    元之支票六紙。嗣甲○○無錢履約，即請丙○○前來將轉受權利，丙○○遂與戊○○訂約，約成後，戊○○即將上開甲○○所簽發之支票六張交付丙○○。嗣丙○○向商標專利局查詢結果，發現專利權人非戊○○。即將上開支票六紙交還張
    某，並與甲○○分別多次向張某為口頭解除契約之表示，並請張某交還甲○○之
    支票六張及丙○○已支付之三十五萬元權利金，張某則多次拖延。復於民國九十
    年八月二十九日晚上七時許，乙○○、丙○○、甲○○及其合夥人丁○○至宜蘭
    縣羅東鎮○○○路一九五之二號張某處再行協議解約之條件，張某將上開六張支
    票置於桌上，惟雙方就解約條件未達成和議，乙○○氣憤之下，即將上開支票六
    張持起點數，並強行將支票置於皮包內，張某雖表示抗議，乙○○仍不予理會，
    旋與丙○○等人逕行離去，致妨礙張某行使該等支票之權利，因認被告涉有刑法
    第三百零四條之強制罪嫌。
二、按犯罪事實應依證據認定之，無證據不得推定其犯罪事實，又不能證明被告犯罪
    者，應諭知無罪之判決；刑事訴訟法第一百五十四條、第三百零一條第一項分別
    定有明文。又事實之認定，應憑證據，如未能發現相當證據，或證據不足以證明
    ，自不能以推測或擬制之方法，為裁判基礎，最高法院四十年台上字第八六號判
    例著有明文。又認定犯罪事實所憑之證據，雖不以直接證據為限，間接證據亦包
    括在內；然而無論直接或間接證據，其為訴訟上之證明，須於通常一般之人均不
    致有所懷疑，而得確信其為真實之程度者，始得據為有罪之認定，倘其證明尚未
    達到此一程度，而有合理之懷疑存在時，事實審法院復已就其心證上理由予以闡
    述，敘明其如何無從為有罪之確信，因而為無罪之判決，尚不得任意指為違法，
    此亦有最高法院七十六年台上字第四九八六號判例可資參照。再告訴人之告訴，
    本以使被告受刑事追訴為目的，故其陳述是否與事實相符，自應調查其他證據，
    以資審認，苟其所為攻擊之詞，尚有瑕疵，則在此瑕疵未予究明以前，即不能遽
    採為斷罪之基礎（最高法院六十九年度台上字第一五三一號判決參照）。再刑法
    強制罪之成立，必須係以強暴、脅迫方式使人行無義務之事或妨害人行使權利始
    足當之。所謂強暴，乃以有形之實力直接、間接不法加諸於人；至脅迫則係以加
    害之意思通知他人，使生畏佈心為目的。倘非以強暴或脅迫方式為之，縱有使人
    行無義務之事或妨害他人行使權利之事實，亦非該當本罪。
三、本件公訴意旨認為被告輝涉犯上開罪嫌，無非係以：（一）告訴人戊○○指述；
    （二）證人丙○○、丁○○及甲○○證述等為主要論據。
四、訊據被告乙○○堅詞否認涉犯強制罪之犯行，辯稱：該張支票權利本來屬於我們
    所有，當然有權利取回，若告訴人自認有權利行使應早就向銀行提示兌現，無理
    由至今仍未提示等語。經查：
（一）告訴人戊○○於警訊中陳述：「丙○○的老婆（即乙○○）趁我不注意的時候
      將支票竊走。」、「丁○○及甲○○並未對我不法侵害。」等語（見九十年八
      月三十一日警訊筆錄）等語，由告訴人於警訊中所為之陳述得見，本件被告雖
      有取走支票之行為，然並未使用強暴、脅迫之手段，此部分之指述與證人丁○○於本院結證述：被告乙○○就在桌上拿起支票數一數放在皮包，我們就轉身
      離開等語（見本院九十一年一月八日訊問筆錄），以及證人甲○○結證述：被
      告將桌上支票數一數放在皮包，我們就身離開等語（見本院九十一年一月八日
      訊問筆錄）相符，由告訴人於警訊中及證人甲○○、丁○○證述得見，本件被
      告取走支票並未對告訴人施以強暴、脅迫之行為，雖告訴人於本院偵查中及審
      理中改稱：「當時被告乙○○一把就把支票拿走，丙○○、甲○○、丁○○三
      人把我攔住，讓乙○○逃走。」等語（見本院九十一年一月八日訊問筆錄），
      是告訴人前後指述不一，衡以常情，告訴人之指述應以距離事件發生較為密接
      且記憶最清晰之警訊指述情節較可採信，況告訴人警訊中指述與證人丁○○、
      甲○○證述相符，故應以告訴人與警訊中指述較為可採，而由告訴人警訊中之
      指述得見，被告取走支票之際，並未使用強暴、脅迫之手段之事實應足以認定
      ，被告行為與強制罪之客觀構成要件要素並不相符。
（二）另證人甲○○結證述：「七月一日被告就承接我的合約，照理支票應該是屬於
      被告所有。」、「丙○○對於支票才有保管權利，因為告訴人本來要請他把支
      票還給我。」等語（見本院九十一年一月二十一日、九十一年三月一日訊問筆
      錄）；另證人丁○○結證述：「七月一日當天他們簽合約時我在場，告訴人簽
      約蓋章後，把六張支票交給丙○○，請丙○○承接契約，並請丙○○將支票退
      還給甲○○。」、「丙○○對於支票有保管權，因為丙○○已經承接甲○○的
      合約，且戊○○曾將支票還給丙○○‧‧‧」等語（見本院九十一年一月二十
      一日、九十一年三月一日訊問筆錄），證人二人前述證言係經本院隔離訊問後
      所得，且二人證述相符，其二證人證言應可採信，至證人己○○於本院雖證述
      ：「戊○○對於支票有保管權。」等語（見本院九十一年三月一日訊問筆錄）
      ，然證人己○○與被告之夫丙○○前因竊盜案有過嫌隙，處於對立狀況，此有
      台灣宜蘭地方法院檢察署九十年偵字第三五七六號不起訴處分書附卷可稽，且
      其證人與甲○○、丁○○二人證述明顯不符，是證人己○○對於被告不利之容
      待斟酌，而證人丁○○與甲○○此部分證言與被告歷次主張其對於票據具有保
      管權利之辯詞相符，被告辯詞應足採信，而由被告取走支票係基於堅信對於支
      票具有保管、支配權限之主觀意思而觀之，其與強制罪之主觀犯意係基於故意
      使人行無義務之事或妨害人行使權利尚屬有間。
五、綜上，本件被告乙○○雖有取走六張支票之行為，然既其非以強暴、脅迫之方法
    ，且由被告主觀上取走支票乃基於堅信對於票據具有保管、支配權限，渠上開行
    為核與強制罪之主、客觀構成要件均有間。此外，復查無其他積極證據足認被告
    確有公訴意旨所指之強制犯行，不能證明被告被訴之犯行，依首開說明，自應為
    被告無罪之諭知。
據上論斷，應依刑事訴訟法第三百零一條第一項，判決如主文。
本案經檢察官沈念祖到庭執行職務
中      華      民      國    九十一    年     三     月    二十九      日
                                      臺灣宜蘭地方法院刑事第一庭
                                          法  官  李  毓  華
右正本證明與原本無異。
如不服本判決，應於收受本判決後十日內，向本院提出上訴書狀，其未敘述上訴理由
者，並得於提起上訴後十日內向本院補提理由書狀。（應附繕本）
                                          書記官  林  慶  生
中      華      民      國    九十一    年     四     月      一        日
